【裁判字號】    97,台非,481
【裁判日期】    971009
【裁判案由】    違反證券交易法
【裁判全文】
最高法院刑事判決              九十七年度台非字第四八一號
上  訴  人  最高法院檢察署檢察總長
被      告  甲○○
            乙○○
上列上訴人因被告等違反證券交易法案件，對於台灣台北地方法
院中華民國九十七年一月二十五日第一審確定判決（九十六年度
訴字第一九七０號，起訴案號：台灣台北地方法院檢察署九十六
年度偵續字第六四一號），認為違法，提起非常上訴，本院判決
如下：
    主  文
上訴駁回。
    理  由
非常上訴理由稱：「一、按判決不適用法則或適用不當者，為違
背法令，刑事訴訟法第三百七十八條定有明文。又刑法第九十三
條、第七十四條第二、三項規定『（受）緩刑之宣告者，除有下
列情形之一，應於緩刑期間付保護管束外，得於緩刑期間付保護
管束：一、犯第九十一條之一所列之罪者。二、執行第七十四條
第二項第五款至第八款所定之事項者。假釋出獄者，在假釋中付
保護管束。』『緩刑宣告，得斟酌情形，命犯罪行為人為下列各
款事項：……五、向指定之公益團體、地方自治團體或社區提供
四十小時以上二百四十小時以下之義務勞務。……八、預防再犯
所為之必要命令（第二項）。前項情形，應附記於判決書內（第
三項）。』是緩刑宣告命犯罪行為人為刑法第七十四條第二項第
五款、第八款事項者，自應於判決主文中為付保護管束之諭知及
於理由中敘明。二、次按判決有誤寫、誤算或其他類此之顯然錯
誤，或其正本與原本不符者，法院得以裁定更正之，民事訴訟法
第二百三十二條第一項固定有明文。且上開規定，依大法官會議
（釋字）第四三號解釋，於刑事訴訟法準用之。然所謂誤寫、誤
算或其他類此之顯然錯誤，應指依判決中之文字、數字等資料顯
示，於判決中所表示者與法院本來之意思顯然不符者而言，即理
由中表現出之意思，漏未表示於主文，或主文中已有表示，卻於
理由中並未表現出者，得予更正，最高法院七十八年（度）台聲
字第三六七號裁定可資參照；若未能從判決主文、理由等資料顯
示判決所表示與法院本來之意思不符者，自難屬該條所稱之『顯
然錯誤』，該裁判已生形式確定力，不能再依通常聲明不明（服
）方法如普通上訴或抗告不服。經查本件被告二人均有刑法第九
十三條第一項第二款之情形，依法本應於判決主文併諭知『緩刑
期間付保護管束』，原判決疏漏未載，於理由欄內亦無為付保護
管束之意思，且綜觀全判決均無應付保護管束之表示，即從其判
決資料顯示，難認其判決表示與法院本來之意思有何顯然不符之
處，核與上開所謂顯然錯誤情形迥異，此不因該未予判決及顯示
部份（分）法院是否得予裁量而有不同；復參諸最高法院七十七
年度第十一次刑事庭會議決議內容參之二、（六）將應諭知保護
管束而未予諭知，列為第三審對原判決重大違誤而撤銷，應就該
案件自為判決之情形之一，是上開情形應不得逕以裁定加以更正
，案經確定，爰依刑事訴訟法第四百四十一條、第四百四十三條
提起非常上訴，以資糾正。」等語。
本院按非常上訴，乃對於審判違背法令之確定判決所設之非常救
濟程序，以統一法令之適用為主要目的。必原判決不利於被告，
經另行判決；或撤銷後由原審法院更為審判者，其效力始及於被
告。此與通常上訴程序旨在糾正錯誤之違法判決，使臻合法妥適
，其目的係針對個案為救濟者不同。兩者之間，應有明確之區隔
。刑事訴訟法第四百四十一條對於非常上訴係採便宜主義，規定
「得」提起，非「應」提起。故是否提起，自應依據非常上訴制
度之本旨，衡酌人權之保障、判決違法之情形及訴訟制度之功能
等因素，而為正當合理之考量。除與統一適用法令有關；或該判
決不利於被告，非予救濟，不足以保障人權者外，倘原判決尚非
不利於被告，且不涉及統一適用法令；或縱屬不利於被告，但另
有其他救濟之道，並無礙於被告之利益者，即無提起非常上訴之
必要性。亦即，縱有在通常程序得上訴於第三審之判決違背法令
情形，並非均得提起非常上訴。所謂與統一適用法令有關，係指
涉及法律見解具有原則上之重要性者而言。詳言之，即所涉及之
法律問題意義重大而有加以闡釋之必要，或對法之續造有重要意
義者，始克相當。倘該違背法令情形，尚非不利於被告，且一、
法律已有明確規定，向無疑義，因疏失致未遵守者（例如應沒收
，漏未諭知沒收。應褫奪公權，漏未宣告褫奪公權。應付保安處
分，漏未宣付保安處分等）；或二、司法院已有解釋可資依循，
無再行闡釋之必要者（例如裁判確定後另犯他罪，不合數罪併罰
之規定，誤為定執行刑。數罪併罰中，有得易科罰金之罪，有不
得易科罰金之罪，於定執行刑時，誤為諭知易科罰金。對於與配
偶共犯告訴乃論罪之人，誤認為不得提起自訴，而為不受理判決
。顯係文字誤寫，不影響於全案情節與判決本旨，得以裁定更正
等）；或三、其違背法令情形，業經本院著有判例、判決或作成
決議、決定予以糾正在案，實務上並無爭議者（例如不合緩刑要
件，誤為宣告緩刑。不合減刑或減輕其刑條件，誤為減刑或減輕
其刑。合於累犯要件，未論以累犯。量刑或定執行刑，低於法定
最低度刑。不得易科罰金之罪，誤為諭知易科罰金。裁判上一罪
案件，已受請求之事項未予判決。應為實體判決，誤為不受理判
決等）；或四、因「前提事實之誤認」，其過程並不涉及法令解
釋錯誤之問題者（例如誤認有自首之事實，而減輕其刑。被害人
或共犯為兒童或少年，誤認為非兒童、少年，或誤認被告未滿十
八歲、已滿八十歲，致應加重未加重、不應減輕而減輕）……等
情形，對於法律見解並無原則上之重要性或爭議，即不屬與統一
適用法令有關之範圍，殊無反覆提起非常上訴之必要性。基於刑
事訴訟法第四百四十一條係採便宜主義之法理，檢察總長既得不
予提起，如予提起，本院自可不予准許。而不利於被告之違法判
決（無論是否與統一適用法令有關），固因非予救濟，不足以保
障人權，原則上有提起非常上訴之必要性。但若另有其他救濟之
道，並無礙於被告之利益者，則例外無提起非常上訴之必要性。
例如「刑法第四十一條之易科罰金，如判決主文內漏未記載，…
…被告及檢察官均有聲請權（司法院院字第一三五六號解釋）。
」同理，依減刑條例規定應減刑而漏未減刑之情形，亦應認為檢
察官及被告均有權聲請裁定補充。類此情形，既無礙於被告之利
益，即無提起非常上訴之必要性，如予提起，本院自亦可不予准
許。本件原確定判決因疏失致漏未依刑法第七十四條第二項第五
款及第九十三條第一項第二款之明文規定，將附緩刑條件之被告
甲○○、乙○○宣付保護管束，而有違背法令之情形。原審嗣發
現其判決原本及正本之主文欄均有上開違誤，雖曾於民國九十七
年三月二十五日以裁定將原判決之原本及其正本之主文欄第一項
及第二項均補充「達貳佰肆拾小時止，『緩刑期內付保護管束』
」、理由欄三最末補充「併依刑法第九十三條第一項第二款規定
諭知其應於緩刑期間付保護管束。」及據上論斷欄補列「刑法第
九十三條第一項第二款」（見九十六年度訴字第一九七０號刑事
裁定）。經檢察官提起抗告，由台灣高等法院以九十七年度抗字
第三七五號裁定駁回抗告確定。然參照司法院院字第一八五七號
及釋字第四三號解釋意旨，刑事判決正本送達後，發現原本錯誤
，須顯係文字之誤寫、誤算，且不影響於全案情節與判決本旨之
顯然錯誤者，始得由原法院以裁定更正。本件原確定判決之原本
及正本關於主文欄之上開違誤，要與文字之誤寫、誤算或其他類
此之顯然錯誤情形有別，且其係關於緩刑期內應否付保護管束之
記載，所為更正乃增加原先主文所無之「緩刑期內付保護管束」
之諭知，顯然足以影響該判決之本旨，依上開解釋意旨，自不得
以裁定更正之，該違法裁定自始、當然不生更正之效力，上開違
背法令情形雖不能因之除去。惟查原確定判決尚非不利於被告等
，且於法律見解之統一，欠缺原則上之重要性，客觀上難認有給
予非常救濟之必要性，自應認本件非常上訴為無理由，予以駁回
。
據上論結，應依刑事訴訟法第四百四十六條，判決如主文。
中    華    民    國  九十七  年    十    月    九    日
                      最高法院刑事第十庭
                          審判長法官  邵  燕  玲
                                法官  李  伯  道
                                法官  孫  增  同
                                法官  李  英  勇
                                法官  黃  一  鑫
      本件正本證明與原本無異
                                      書  記  官
中    華    民    國  九十七  年    十    月   十三   日
                                                      v


司法院資訊處製作；財團法人民間司法改革基金會備份。
